臺灣高等法院民事判決
109年度再易字第51號
再審原告    李禮仲  

再審被告    李上達  

            李水連  
            李愫娓  
共      同
訴訟代理人  尤柏燊律師
            蔡文彬律師
上  一  人
複  代理人  鍾承哲律師

上列當事人間請求拆屋還地事件，再審原告對於中華民國109年4
月15日本院108年度上易字第338號確定判決提起再審之訴，本院
於109年8月25日言詞辯論終結，判決如下：
    主      文
再審之訴駁回。
再審訴訟費用由再審原告負擔。
    事實及理由
一、按再審之訴，應於30日之不變期間內提起。前項期間，自判
    決確定時起算，判決於送達前確定者，自送達時起算，民事
    訴訟法第500條第1項、第2項前段定有明文。查本院108年度
    上易字第338號確定判決（下稱原確定判決）不得上訴第三
    審，於民國109年4月15日宣判，於同年4月22日送達再審原
    告，有送達證書可稽（見前訴訟程序二審卷第385頁）。再
    審原告於同年5月15日提起本件再審之訴，未逾30日之再審
    不變期間，核與上開規定相符，合先敘明。
二、再審原告主張：伊訴請再審被告李上達、李水連、李愫娓拆
    除其等各自所有門牌號碼臺北市○○區○○○路0段00巷0號（下
    稱7號）建物1、2、3樓後方增建物無權占有伊所有臺北市○○
    區○○段0○段000○0地號土地（下稱系爭土地）如前訴訟程序
    第一審判決附圖（下稱附圖）編號A1樓、編號D2樓、編號D3
    樓部分建物（下稱系爭建物），並給付相當租金之不當得利
    ，經原確定判決以伊母李蘇鴛鴦出具土地使用權同意書（下
    稱同意書），概括同意李上達、李水連、訴外人李金木、李
    上益、李國欽（下稱李上達等5人）於包含系爭土地之重測
    前臺北市○○區○○○段0000地號土地上興建包含系爭建物在內
    之7號、同巷5號1至4樓建物，並使用至該建物滅失或無法繼
    續使用，再審被告得基於占有連鎖之法律關係對李蘇鴛鴦主
    張有權占有，伊權利源自李蘇鴛鴦，亦應受該同意之拘束，
    且再審被告之占有並無成立租賃關係為由，維持前訴訟程序
    第一審為伊敗訴之判決，駁回伊上訴及於第二審追加依民法
    第148條、第470條、租賃契約或不當得利法律關係請求備位
    聲明之訴。惟李蘇鴛鴦出具同意書之真意，係藉由系爭土地
    取得一定對價，並無允許再審被告無償使用，任由其等使用
    至其上建物滅失或無法繼續使用之意，且單純沉默不得謂為
    默示之意思表示，伊事後有諸多異議行為，並無承受容忍系
    爭建物坐落系爭土地之負擔之意，原確定判決誤解李蘇鴛鴦
    之真意，且逕認伊默示同意，有違最高法院21年上字第1598
    號、29年上字第762號判例、102年度台上字第682號、106年
    度台上字第254號判決，適用法規顯有錯誤。又原確定判決
    未斟酌同意書、李蘇鴛鴦66年6月26日予臺北市政府工務局
    之函文、79年簽發之2張支票、再審被告之父李祖錕92年4月
    30日調解書面說明，亦未依伊聲請傳喚證人即李蘇鴛鴦之配
    偶李石柱，有民事訴訟法第497條前段就足影響於判決之重
    要證物漏未斟酌之再審事由。爰依民事訴訟法第496條第1項
    第1款、第497條前段規定提起再審之訴。並聲明：（一）原
    確定判決廢棄。（二）前開廢棄部分，先位聲明：1.李上達
    應將附圖A部分1樓建物拆除，將該部分土地騰空返還再審原
    告。2.李水連應將附圖D部分2樓建物拆除，將該部分土地騰
    空返還再審原告。3.李愫娓應將附圖D部分3樓建物拆除，將
    該部分土地騰空返還再審原告。備位聲明：1.李上達應於11
    5年9月30日前將附圖A部分1樓建物拆除，將該部分土地騰空
    返還再審原告。2.李上達應給付再審原告新臺幣（下同）21
    萬7800元，及自109年3月13日民事準備書一狀繕本送達翌日
    起算之法定遲延利息；並自109年3月13日起至返還前述土地
    之日止按月給付再審原告3630元。3.李水連應於115年9月30
    日前將附圖D部分2樓建物拆除，將該部分土地騰空返還再審
    原告。4.李水連應給付再審原告21萬7800元，及自同上書狀
    繕本送達翌日起算之法定遲延利息；並自109年3月13日起至
    返還前述土地之日止按月給付再審原告3630元。5.李愫娓應
    於115年9月30日前將附圖D部分3樓建物拆除，將該部分土地
    騰空返還再審原告。6.李愫娓應給付再審原告21萬7800元，
    及自同上書狀繕本送達翌日起算之法定遲延利息；並自109
    年3月13日起至返還前述土地之日止按月給付再審原告3630
    元。
三、再審被告則以：原確定判決並無適用法規錯誤，再審原告亦
    無證明原確定判決有重要證物漏未斟酌之情，再審原告提起
    本件再審之訴為無理由等語，資為抗辯。並答辯聲明：再審
    之訴駁回。
四、再審原告主張原確定判決有民事訴訟法第496條第1項第1款
    適用法規顯有錯誤、第497條前段就足影響於判決之重要證
    物漏未斟酌之再審事由，惟為再審被告所否認，並以前揭情
    詞置辯。茲查：
(一)關於再審原告主張原確定判決有民事訴訟法第496條第1項第
    1款之再審事由部分：
　1.按民事訴訟法第496條第1項第1款所謂適用法規顯有錯誤者
    ，係指確定判決所適用之法規顯然不合於法律規定，或與司
    法院現尚有效及大法官會議之解釋顯然違反者而言，含消極
    之不適用法規，顯然影響裁判者，但不包含漏未斟酌證據、
    判決理由不備、判決理由矛盾、取捨證據及認定事實錯誤之
    情形在內（司法院釋字第177號解釋、最高法院60年台再字
    第170號、63年台上字第880號判例、90年度台再字第27號判
    決意旨參照）。又解釋意思表示屬事實審法院之職權，事實
    審法院解釋意思表示縱有不當，亦不生適用法規顯有錯誤問
    題（最高法院64年台再字第140號判例意旨參照）。
　2.查原確定判決參酌再審原告之母李蘇鴛鴦及其他地主於65年
    間，提供包含系爭土地在內之土地，供李上達等5人興建5、
    7號1至4樓建物，並出具同意書供該5人申請建築執照，上開
    建物興建完成後，其中李上達、李水連、李國欽（下稱李上
    達等3人）分別原始取得7號1樓、2樓、3樓建物所有權，認
    李蘇鴛鴦係概括同意李上達等3人於系爭土地興建7號建物，
    對系爭土地將興建該建物知之甚詳，且得預期並推認建物所
    有人得使用系爭土地至該建物滅失或無法繼續使用之日止；
    又李國欽將基於同意書取得7號3樓建物占有系爭土地之權利
    ，輾轉出售予李愫娓，並移轉對基地（包含系爭土地）之直
    接占有，李愫娓自得本於占有連鎖之法律關係，對李蘇鴛鴦
    主張有權占用系爭土地；再審原告系爭土地之權利乃源自李
    蘇鴛鴦，應受李蘇鴛鴦所立同意書之拘束，且再審原告於79
    年間自李蘇鴛鴦受讓取得系爭土地時，知悉李蘇鴛鴦提供系
    爭土地予他人建築房屋，認其默示同意承受其前手容忍系爭
    1至3樓建物坐落系爭土地之義務該負擔，有允由7號1至3樓
    建物所有人或事實上處分權人繼續使用系爭土地之意；又系
    爭建物並非嗣後增建，且增建與否均未逾李蘇鴛鴦出具同意
    書時同意興建之範圍等情，認定再審被告系爭建物占用系爭
    土地，具有正當權源，有原確定判決可稽（見本院卷第26、
    27頁）。再審原告雖主張李蘇鴛鴦出具同意書，係藉由系爭
    土地取得一定對價，並無允許再審被告無償使用，任由其等
    使用至其上建物滅失或無法繼續使用之意，且伊取得系爭土
    地後，曾委請律師發存證信函，並與再審被告進行調解，原
    確定判決誤解李蘇鴛鴦之意，逕認伊默示同意承受系爭土地
    上負擔，有違最高法院21年上字第1598號、29年上字第762
    號判例、102年度台上字第682號、106年度台上字第254號判
    決，適用法規顯有錯誤云云。按最高法院21年上字第1598號
    、29年上字第762號判例、102年度台上字第682號判決雖揭
    示：默示之意思表示須表示人之舉動或其他情事足以間接推
    知其效果意思；單純之沉默，除依交易慣例或特別情事足認
    為一定意思表示外，不得認為默示之意思表示之旨；最高法
    院106年度台上字第254號判決則明示「解釋契約，應於文義
    上及論理上詳為推求，以探求當事人立約時之真意，並通觀
    契約全文，斟酌訂立契約當時及過去之事實等其他一切證據
    資料，本於經驗法則及誠信原則，從契約之主要目的作全盤
    之觀察，以為其判斷之基礎，不能徒拘泥字面或截取書據中
    一二語，任意推解致失其真意」。惟再審原告上開指摘均係
    就原確定判決取捨證據、認定事實、解釋意思表示之職權行
    使為論斷，原確定判決本於調查證據結果認定李蘇鴛鴦出具
    同意書之真意及再審原告有無承受系爭土地負擔之意，核均
    屬事實審法院依職權解釋意思表示認定事實之範疇，與是否
    適用法規顯有錯誤無涉。再審原告執此主張原確定判決有民
    事訴訟法第496條第1項第1款之再審事由，自不足採。
(二)關於再審原告主張原確定判決有民事訴訟法第497條前段之
    再審事由部分：
　1.按不得上訴於第三審法院之事件，其經第二審確定之判決，
    如就足影響於判決之重要證物漏未斟酌者，固得依民事訴訟
    法第497條規定，提起再審之訴。惟所謂就足以影響判決之
    重要證物漏未斟酌，係指足以影響於判決基礎之重要證物，
    於前訴訟程序業已提出，然未經確定判決加以斟酌或不予調
    查或未為判斷，且該證物足以動搖原確定判決基礎者而言。
    若原確定判決已斟酌該證物，於判決理由項下說明無調查之
    必要，或縱經斟酌亦不足影響判決基礎者，即與漏未斟酌有
    間，不得據為本條所定之再審理由。又該條所謂漏未斟酌之
    證物，專指物證而言，不包含人證在內。
　2.再審原告主張原確定判決未斟酌同意書、李蘇鴛鴦66年6月2
    6日予臺北市政府工務局之函文、79年簽發之2張支票、李祖
    錕92年4月30日之調解書面說明，亦未依伊聲明通知證人李
    石柱到場，顯就足影響判決之重要證物漏未斟酌云云。惟原
    確定判決已依同意書認定李蘇鴛鴦係概括同意李上達等3人
    於系爭土地興建7號建物，且對系爭土地將興建該建物知之
    甚詳，得預期並推認建物所有人得使用系爭土地至該建物滅
    失或無法繼續使用之日止，顯已審酌同意書，並記明理由於
    判決內（見原確定判決第5、6頁）。又該同意書既已記明為
    「土地使用權同意書」，且記載李上達等5人擬在系爭土地
    上建築建築物業經李蘇鴛鴦同意之旨，並未附加任何條件（
    見前訴訟程序一審訴字卷第105頁）。李蘇鴛鴦於出具同意
    書後，於66年6月26日以再審被告有應付地價款未清之情形
    ，發函予臺北市政府工務局固記載「茲因上開土地應付地價
    款未清，且又正在分別辦理產權移轉中，敬請貴局對上開房
    屋暫勿發給使用執照」等語（見前訴訟程序二審卷第321頁
    ），及李蘇鴛鴦交付28萬元支票予訴外人陳胡萬紫簽收之支
    票影本（見同上卷第323頁），以及再審被告之父李祖錕於9
    2年4月30日於調解時所提出之書面說明記載「李國欽先生向
    李蘇鴛鴦女士取得七．二六坪，係以購買及附帶條件為之」
    等語（見前訴訟程序一審卷第129、130頁），至多僅能證明
    李國欽曾向李蘇鴛鴦購買建築基地7.26坪，李蘇鴛鴦曾因未
    取得價金而請求臺北市政府工務局暫勿發給使用執照，並將
    該部分賣與陳胡萬紫後又向其買回，不能逕為證明李蘇鴛鴦
    出具同意書同意李上達等5人於包含系爭土地在內之土地上
    興建5、7號建物時附有任何條件，是縱使斟酌前開證物，再
    審原告亦未能受較有利之判決，自不屬足以影響原確定判決
    之重要證據。又原確定判決事實及理由欄七說明「本件事證
    已臻明確，上訴人（即再審原告）另聲請訊問證人李石柱，
    用以證明系爭土地使用權同意書之真意為何...，核無必要
    ，又兩造其餘之攻擊或防禦方法及所用之證據，經本院斟酌
    後，認為均不足以影響本判決之結果，爰不逐一論列，附此
    敘明」等語（見原確定判決第9頁），顯然對於再審原告於
    前訴訟程序所提出之證物，並非未予斟酌。況人證並非依民
    事訴訟法第497條所規定之「證物」。則再審原告此項再審
    事由之主張，亦不足採。 
五、綜上，再審原告主張原確定判決有民事訴訟法第496條第1項
    第1款、第497條前段之再審事由，委無可取。從而，再審原
    告提起本件再審之訴，為無理由，應予駁回。
六、本件事證已臻明確，再審原告另聲請訊問證人李石柱，核無
    調查必要。又兩造其餘攻擊防禦方法，均經本院審酌後，認
    為對判決結果不生影響，無逐一論述之必要，併予敘明。
七、據上論結，本件再審之訴為無理由，爰判決如主文。　　　
中　　華　　民　　國　　109 　年　　9 　　月　　8 　　日
                  民事第二十四庭  
                      審判長法　官  周群翔 
                            法　官  陳杰正
                            法　官  沈佳宜
正本係照原本作成。
不得上訴。
中　　華　　民　　國　　109 　年　　9 　　月　　8 　　日

　　　　　　　　　　　　　　書記官  蕭麗珍